---
title: "UvodR"
author: "Milos Petrovic"
date: "2023-10-26"
output:
  html_document: default
  pdf_document: default
---

```{r setup, include=FALSE}
knitr::opts_chunk$set(echo = TRUE)
```


## R i RStudio
Analiza podataka zahteva veoma dobro računarsko okruženje.
Jedno od takvih okruženja je integraciono razvojno okruženje (IDE, P: Zašto "integraciono"? O: Zato što je to skup alata,
koji nam omogućava da lakše pišemo R kod) RStudio, koje nam može poslužiti da prezentujemo programski jezik R (programski jezik R
možemo koristiti i bez integracionog razvojnog okruženja RStudio). 

Programski jezik R i integraciono razvojno okruženje RStudio su besplatni i poseduju širok spektar mogućnosti.
R ima poprilično strmu krivu učenja (šta znači "strma kriva učenja"?).

Programski jezik R pokrece kod koji cemo
pisati i odvojen je od okruzenja RStudio.
Mozemo koristiti konzolu (console)
za interaktivan pristup ili R skriptu
koju cemo sacuvati npr. kao myScript.R.



### Instalacija za R i RStudio
- Instalacija za R: \url{https://cran.rstudio.com/}
- Instalacija za RStudio: \url{https://posit.co/download/rstudio-desktop/}

## Osnovne osobine programskog jezika R

\url{https://www.youtube.com/watch?v=EfgW-SB_DoQ&t=2807s&ab_channel=CS50}
R je programski jezik inicijalno dizajniran za statistiku i analizu podataka.
Medjutim, R se moze koristiti i za internet stranice, kao i za simulacije.

Koristićemo programski jezik R za delove projekta koji uključuje:
- rudarenje velikih skupova podataka;
- automatsku ili komplikovanu statističku analizu;
- vizuelizaciju podataka ili grafički prikaz.

Pretpostavimo da su nam svakog dana potrebni ažurni podaci sa nekog internet sajta.
Programski jezik R nam može poslužiti da napišemo skriptu koja će prikupiti neophodne podatke sa interneta. U operativnom sistemu možemo podesiti
da se skripta izvrši svakog dana u određeno vreme,
tako ćemo svakog dana automatski dobiti nove podatke
sa traženim prikazom, koji smo isprogramirali pomoću programskog jezika R.

Programski jezik R je 
- imperativan;
- slabo tipiziran;
- interpretirajući.

Tipovi podataka u programskom jeziku R:
- atomski tipovi su:
  - numerički (64 bitni tip sa pokretnom tackom)
  - karakter (string)
  - logički tip (Boolean)
  - coercion (and scanf() equivalents) with as.numeric et sim.
- vektori, matrice i višedimenzionalni nizovi gore navedenih tipova;
- liste (tip asocijativnog niza, 
vektori listi se ponašaju pomalo čudno);
- ne postoje pravi "čisti" atomski tipovi:
pojedine vrednosti se tretiraju kao 
nizovi dužine 1;
- ne postoje nizovi sa mešovitim tipovima:
ukoliko to pokušate dobićete implicitnu
konverziju u string.


Neuobicajene sintaksne karakteristike programskoj jezika R:

-nije potrebno deklarisati promenljive;
-pridruzivanje se obavlja pomocu operatora "<-";
  Broj je vektor duzine 1
a <- 1

print(a)



## Converting between dataframes and vectors
\url{https://www.youtube.com/watch?v=ZSUQU-QzNRw&ab_channel=weecology}

Vectors vs. Dataframes
- Vectors store multiple values of the same type.
- Dataframes store multiple values one in each column, that can have different types. 

A dataframe is a bunch of equally length vectors grouped together. So, we can extract columns from a dataframe and turn them into vectors.
On the other hand, we can make a dataframe out of
a bunch of vectors that we have already created in R.

download.file("https://github.com/datacarpentry/2014-09-29-iDigBio/raw/master/data/biology/surveys.csv", "surveys.csv")

surveys <- read.csv("surveys.csv")

surveys$species_id

The dollar sign give us the named peaces
of the object and in this case that
are the names of the columns:

surveys

## Writing your own functions in R

## Repeating Things in R



### Looping Using Functions




### Looping Over Files
\url{https://www.youtube.com/watch?v=4-uWgh5kDSc&ab_channel=weecology}

download.file("https://www.datacarpentry.org/semester-biology/data/locations.zip", "locations.zip")

unzip("locations.zip")

data_files <- list.files(pattern = "locations-")

data_files 

results <- vector(mode = "integer", length = length(data_files))

for (i in 1:length(data_files)) {
  data <- read.csv(data_files[i])
  count <- nrow(data)
  results[i] <- count
}

results

### Upisivanje u fajl
```{r }
# Open a file for writing
file <- file("output.txt", "w")
# Write to the file
write("Novi red!", file)
# Close the file
close(file)
```

### Citanje fajla
file <- file("output.txt", "r") # podesavanje fajla za citanje
data <- read.csv(file) # citanje fajla
print(data) # prikaz ucitanih podataka
close(file) # zatvaranje fajla
```{r }
# Alternative za citanje fajlova su prikazane u nastavku
# Read a file
data <- read.table("output.txt", header = TRUE)
# Read a CSV file
data <- read.csv("input.csv")
# Read a tab-delimited file
data <- read.delim("input.txt", sep = "\t")
```

-komentari se pisu pomocu #;
-ostatak pri deljenju i celobrojno deljenje sa "%%" i "%/%"; 
-opseg sa dvotackom (2:5 je vektor [2 3 4 5]);
-indeksiranje pocinje od broja 1.


R nam omogućava da izvršavamo osnovne operacije nad podacima i poseduje dosta ugrađenih paketa. R takođe ima predivnu grafiku. 
Nakon određenog vremena provedenog učeći R, 
možete naučiti da samostalno pišete funkcije 
i time proširite svoje mogućnosti. 
Programski jezik R, RStudio i alati slični njima nam omogućavaju da radimo analizu podataka i statističko modeliranje.

## R Markdown

Ovo je primer R Markdown dokumenta u integracionom razvojnom okruženju RStudio. 
Markdown je jednostavna sintaksa za formatiranje,
i izradu HTML, PDF i MS Word dokumenata. 
Više detalja o tome kako koristiti R Markdown videti na internet stranici: <http://rmarkdown.rstudio.com>.
Za korisnike koji počinju sa korišćenjem R Markdown-a može biti veoma koristan sledeći tutorijal:
<https://ucsbcarpentry.github.io/R-markdown/01-why/index.html>
ili sledeći blog post:
<https://www.dataquest.io/blog/r-markdown-tips-tricks-and-shortcuts/>

Detaljnije u R Markdown cookbook:
<https://bookdown.org/yihui/rmarkdown-cookbook/>

Kada kliknete na dugme **Knit** generisaće se dokument koji uključuje sadržaj, kao i rezultat ugrađenih delova R koda u dokument. 
Umetanje dela R koda unutar R Markdown dokumenta se postiže na sledeći način:

```{r cars}
summary(cars)
```

## Umetanje grafikona u R kod

Unutar R Markdown dokumeta možete takođe umetati i grafikone, na sledeći način:

```{r pressure, echo=FALSE}
plot(pressure)
```

Vrednost parametra `echo = FALSE` sprečava R kod da generiše grafikon.

Mi se upravo nalazimo u R skripti u RStudio sesiji, koja se nalazi u gornjem levom panelu.
Međutim, u donjem levom panelu se nalazi
R radna sesija.
Kada se nađemo u odgovarajućem redu u R skripti, kombinacijom tastera Ctrl + Enter dobijamo da se dati red izvrši u R radnoj sesiji.

U nastavku ćemo na opisani način izvršavati komande koje su unapred unete.

### Vektori, podaci, matrice

Postoji više načina da se kreiraju vektori u programskom jeziku R.
1) Vektoru x možemo pridružiti tri broja na sledeći način:
x=c(2,7,5) 

Vektor x možemo prikazati na sledeći način:
x

2) Možemo upotrebiti komandu seq, pomoću koje ćemo formirati vektor y koga će činiti niz brojeva počev od broja 4, dužina niza je 3, a razmak između elemenata niza je 3:
y=seq(from=4,length=3,by=3)

Komanda seq je veoma korisna, 
upotrebom znaka pitanja ispred te komande
možemo dobiti više informacija o toj komandi:
?seq

Vektor y možemo prikazati na sledeći način:
y

Vektor x+y predstavlja zbir vektora x i y:
x+y

Vektor x/y se dobija kada 
odgovarajuće komponente vektora x podelimo odgovarajućim komponentama vektora y:
x/y

Vektor x^y se dobija kada
odgovarajuće komponente vektora x stepenujemo odgovarajućim komponentama vektora y:
x^y

Vektor x[2] sadrži samo drugu komponentu vektora x:
x[2]

Vektor x[2:3] sadrži samo drugu i treću komponentu vektora x:
x[2:3]

Vektor x[-2] se dobija kada eliminišemo drugu komponentu vektora x: 
x[-2] 

Vektor x[-c(1,2)] se dobija kada iz vektora x eliminišemo prvu i drugu komponentu:
x[-c(1,2)]

Matrica formata 4x3, koju čini niz elemenata prirodnih brojeva od 1 do 12 se formira na sledeći način:
z=matrix(seq(1,12),4,3) 

Prikažimo matricu z na sledeći način:
z
Na osnovu dobijenog prikaza vidimo da 
prvu kolonu matrice z čine brojevi:
1, 2, 3, 4.

Drugu kolonu matrice z čine brojevi:
5, 6, 7, 8.

Treću kolonu matrice z čine brojevi:
9, 10, 11, 12.

Matricu z[3:4,2:3] čine elementi matrice z
koji se nalaze u trećoj, četvrtoj vrsti
i drugoj i trećoj koloni.

Vektor z[,1] predstavlja prvu kolonu matrice z i više nema status matrice:
z[,1]

Vektor z[,1,drop=FALSE] predstavlja prvu kolonu matrice z i zadržava status matrice:
z[,1,drop=FALSE]

Komanda dim(z) nam daje dimenziju ili format matrice z:
dim(z) 

Komanda ls() nam prikazuje šta nam je dostupno u radnom direktorijumu:
ls()

Komandom rm(y) možemo eliminisati y iz radnog direktorijuma:
rm(y)

Ponovnim pozivom funkcije ls() možemo proveriti da li je y uklonjeno iz radnog direktorijuma:
ls() 

### Generisanje slučajnih podataka, grafika
Generisanje 50 slučajnih brojeva uniformne raspodele:
x=runif(10) 
# will create 50 random uniform variables
Prikaz 50 slučajnih brojeva uniformne raspodele:
x

Generisanje 50 slučajnih brojeva normalne raspodele:
y=rnorm(10) 
Prikaz 50 slučajnih brojeva normalne raspodele:
y

Prikaz 50 slučajnih brojeva čije su 
x-koordinate generisani slučajni brojevi uniformne 
raspodele i y-koordinate generisani slučajni brojevi normalne raspodele:
plot(x,y)

Označavanje x-ose labelom "Slučajna uniformna raspodela"
i označavanje y-ose labelom "Slučajna normalna".
Dodavanje oznake karaktera komandom pch="*"
i dodavanje plave boje komandom col="blue".
Prikaz grafikona:
plot(x,y,xlab="Slučajna uniformna",ylab="Slučajna normalna raspodela",pch="*",col="blue")

Formiranje panela koji ima dva reda i jednu kolonu:
par(mfrow=c(2,1))

plot(x,y)
Ukoliko se javi sledeća greška:
"Error in plot.new() : figure margins too large"
pokušati sledeće: .......

Prikaz histograma na osnovu 50 podataka
iz normalne raspodele:
hist(y)

### Učitavanje podataka
Podešavanje radnog direktorijuma:
setwd("C:/Users/Milos-T460/Desktop/Projects/R-projects/StatisticalLearning/2.RIntroToR") # set working directory
Učitavanje CSV dokumenta u promenljivu Auto:
Auto=read.csv("Auto.csv")

names(Auto)
Auto$name
names=names(Auto)
names

dim(Auto) 
class(Auto) # show the class of Auto
?class
summary(Auto)
plot(Auto$cylinders, Auto$mpg)
plot(Auto$cyl,Auto$mpg)
attach(Auto)
search()
plot(cylinders,mpg)
cylinders=as.factor(cylinders)



### Istraživanje skupova podataka iz poljoprivrede
library(agridat)
